ACORDAO-COMPLETO-2355912

ACÓRDÃO 2093/2019 ATA 34/2019 - PLENÁRIO

VISTOS, relatados e discutidos estes autos de Denúncia acerca de possíveis irregularidades ocorridas na Defensoria Pública da União (DPU) , no que concerne à alocação de servidores requisitados, terceirizados e estagiários em vagas do quadro servidores do órgão,          
ACORDAM os Ministros do Tribunal de Contas da União, reunidos em Sessão Plenária, diante das razões expostas pelo Relator, em:
9.1 conhecer a presente denúncia por estarem presentes os requisitos de admissibilidade previstos no art. 235 do Regimento Interno;
9.2 determinar o arquivamento do presente processo, fazendo-se a devida comunicação ao denunciante, haja vista as nomeações realizadas pela Defensoria Pública da União, no prazo de validade do concurso regido pelo Edital n.º 1 de 13/4/2015.

Denúncia sobre possíveis irregularidades em atos da Defensoria Pública da União

Defensoria Pública da União (DPU).

3. Interessados: Identidade preservada (art. 55, caput, da Lei n. 8.443/1992).

13.1. Ministros presentes: José Mucio Monteiro (Presidente), Walton Alencar Rodrigues, Benjamin Zymler, Raimundo Carreiro (Relator), Ana Arraes, Bruno Dantas e Vital do Rêgo.
13.2. Ministro-Substituto convocado: Augusto Sherman Cavalcanti.
13.3. Ministros-Substitutos presentes: Marcos Bemquerer Costa e André Luís de Carvalho.

RAIMUNDO CARREIRO

Tratam os autos de Denúncia acerca de irregularidades praticadas na Defensoria Pública da União (DPU) (peça 1) . 
O denunciante relata que, apesar de ter sido promovido concurso público para o preenchimento de vagas do quadro se servidores do órgão, até a data da denúncia, apenas treze selecionados haviam sido convocados. As necessidades estavam sendo supridas, em sua maioria, por servidores requisitados, terceirizados e estagiários.
INSTRUÇÃO DA UNIDADE TÉCNIA
A análise empreendida pela Secretaria de Controle Externo de Administração do Estado (SecexAdministração) consta da instrução de peça 8, aprovada pelo titular da unidade técnica no despacho de peça 10. A seguir, transcrevo-lhe excerto, com fundamento no art. 1º, § 3º, inciso I, da Lei nº 8.443, de 1992.
[...]
Em essência, o denunciante apresenta o seguinte relato:
a) por meio do Edital 1 de 13/4/2015, foi iniciado o segundo concurso público da área administrativa da Defensoria Pública da União (DPU) , realizado pelo Centro Brasileiro de Pesquisa em Avaliação e Seleção e de Promoção de Eventos (Cebraspe) . O referido certame foi realizado visando ao provimento imediato de 143 vagas, além de formação de cadastro de reserva, em cargos de nível superior e de nível médio da carreira do Plano Geral de Cargos do Poder Executivo, redistribuídos à Defensoria Pública da União, tendo seu resultado sido homologado em 18/3/2016 (peça 1, p. 1-2) ;
b) apesar da enorme necessidade de pessoal, até 14/9/2016, data da denúncia, tinham ocorrido apenas treze nomeações (peça 1, p. 2) ;
c) apesar da crise financeira pela qual passa o país, não se sustenta o argumento de que não há recursos disponíveis para o custeio da DPU, haja vista a prática de se terceirizar serviços públicos que seriam da área fim da instituição e que deveriam ser prestados por servidores efetivos;
d) segundo dados do portal da DPU na internet, à época da denúncia, a força de trabalho do órgão era composta, na sua grande maioria, por servidores requisitados, estagiários e terceirizados, em detrimento dos aprovados no citado concurso (peça 1, p. 3-6) .
Ante o relato apresentado, o denunciante solicita ao TCU a imediata intervenção no sentido de fazer com que a Defensoria Pública da União se abstenha de requisitar servidores de outros órgãos e entidades da administração pública e deixe de terceirizar serviços para atividades que não as de vigilância, copa e limpeza, e que qualquer outro processo seletivo aberto que prejudique direta ou indiretamente o concurso público em vigor seja imediatamente paralisado ou até mesmo que tenham seus efeitos dos atos anulados, até que se ultime a convocação de todos os aprovados no concurso da DPU vigente.
exame de admissibilidade
A Constituição Federal estabelece, no § 2º do art. 74, que qualquer cidadão, partido político, associação ou sindicato é parte legítima para, na forma da lei, denunciar irregularidades ou ilegalidades perante o Tribunal de Contas da União.
Internamente, a admissibilidade e tramitação dos processos de Denúncia obedecem aos ditames dos arts. 53 a 55 da Lei 8443/92, 234 a 236 do Regimento Interno do TCU e 103 a 110 da Resolução 259/2014 – TCU.
Observa-se que a presente denúncia atende aos requisitos dispostos no art. 235 do RI/TCU, quais sejam: trata de denúncia de competência do Tribunal, refere-se a administrador ou responsável sujeito à sua jurisdição, é redigida em linguagem clara e objetiva, contém o nome legível do denunciante, sua qualificação e endereço, e está acompanhada de indício concernente à irregularidade ou ilegalidade denunciada.
Dessa forma, a denúncia poderá ser apurada, para fins de comprovação da sua procedência, nos termos do § 2º, art. 234 do Regimento Interno do TCU.
EXAME SUMÁRIO
De acordo com o art. 106 da Resolução TCU 259/2014, caso se façam presentes os requisitos de admissibilidade da denúncia/representação, a unidade técnica deve realizar exame sumário acerca do risco para a unidade jurisdicionada, da materialidade e relevância dos fatos noticiados na denúncia ou representação. 
O quadro a seguir apresenta um resumo do exame desses requisitos:
	Item
	Sim/não
	Observações

	Risco
	Sim
	Os riscos estariam associados ao fato da terceirização e requisição de servidores, por parte da DPU, prejudicar os aprovados no concurso público. 

	Materialidade
	Não
	Considerando que as despesas com a contratação de terceirizados seriam compensadas com a nomeação dos concursados, não se vislumbra materialidade na presente denúncia. 

	Relevância
	Sim
	A arbitrariedade eventualmente adotada pela DPU poderia resultar em prejuízo de candidatos aprovados no concurso público em questão. 

Em pesquisa ao portal da Defensoria Pública da União, https://www.dpu.def.br/, vemos que o referido concurso expirou em 21/3/2019 (peça 6) .
Vemos também que entre a data da denúncia e a data atual, a DPU nomeou mais candidatos do que o número de vagas previsto no edital (143 vagas) , o que torna a denúncia ineficaz, já que o órgão atendeu aos ditames do edital, durante a validade do certame (peça 7) .
Vê-se, portanto, que o objetivo da denúncia já foi cumprido pela DPU, qual seja: a nomeação dos candidatos aprovados no concurso visando ao provimento imediato de 143 vagas, além de formação de cadastro de reserva, em cargos de nível superior e de nível médio da carreira do Plano Geral de Cargos do Poder Executivo, redistribuídos à Defensoria Pública da União.
CONCLUSÃO E PROPOSTA DE ENCAMINHAMENTO
Ante todo o exposto, submetem-se os autos à consideração superior, propondo:
a) conhecer da presente denúncia, por estarem presentes os requisitos de admissibilidade constantes do art. 235 do Regimento Interno do TCU;
b) determinar o arquivamento do presente processo, com fulcro no parágrafo único do art. 235 do Regimento Interno do TCU, fazendo-se a devida comunicação ao representante, haja vista as nomeações realizadas pela Defensoria Pública da União, no prazo de validade do concurso regido pelo Edital 1 de 13/4/2015. 
É o relatório.

não há

Não atuou.

DENÚNCIA. TERCEIRIZAÇÃO DE SERVIÇOS PÚBLICOS DA ÁREA FIM DE ÓRGÃO FEDERAL. UTILIZAÇÃO DE SERVIDORES REQUISITADOS. CONCURSO PÚBLICO REALIZADO COM A CONVOCAÇÃO DE APENSAS 13 DE 143 VAGAS PARA PREENCHIMENTO IMEDIATO. CONHECIMENTO. PERDA DO OBJETO. ARQUIVAMENTO.

DENÚNCIA (DEN)

Secretaria de Controle Externo da Administração do Estado (SecexAdministração).

O feito pode ser conhecido como Denúncia, uma vez que se encontram presentes os requisitos de admissibilidade, com fundamento no art. 235 do Regimento Interno.
Trata-se de supostas irregularidades consistentes do preenchimento de vagas do quadro de servidores da Defensoria Pública da União (DPU) por servidores requisitados, por terceirizados e por estagiários, mesmo tendo sido realizado concurso público para preenchê-las. Até 14/9/2016, das 143 vagas que seriam preenchidas de imediato, apenas treze concursados teriam sido convocados.
O denunciante requereu que este Tribunal interviesse imediatamente para determinar que a DPU se abstivesse de requisitar servidores e deixasse de terceirizar serviços que não os de vigilância, de copeiragem e de limpeza, e ainda que paralisasse qualquer processo seletivo que prejudicasse direta ou indiretamente o seguimento normal do processo referente ao concurso público realizado, até que fossem convocados todos os aprovados.
De acordo com a Secretaria de Controle Externo da Administração do Estado (SecexAdministração) , após o recebimento da denúncia, o órgão já teria nomeado mais candidatos que o número de vagas previsto no edital. 
Tendo a denúncia perdido seu objeto, estes autos devem ser aquivados.
Ante o exposto Voto no sentido de que o Tribunal adote o Acórdão que ora submeto à consideração deste Colegiado.
TCU, Sala das Sessões Ministro Luciano Brandão Alves de Souza, em 4 de setembro de 2019.
RAIMUNDO CARREIRO 
Relator